臺灣高雄地方法院民事判決　九十一年度訴字第一二七號
　　原　　　告　甲○○
　　訴訟代理人　乙○○
　　被　　　告　丙○○
右當事人間返還停車位事件，本院判決如左：
    主   　 文
原告之訴駁回。
訴訟費用由原告負擔。
    事實及理由
一、原告起訴主張：原告於民國八十九年十二月二十日拍定取得訴外人陳金樹所有門
    牌號碼為高雄市○○區○○路九號十四樓之二之房屋及其基地（下稱系爭建物，
    該建物屬國家公園大亨大樓），因停車位應隨同主建物一同轉讓予讓與人，不得
    單獨出售，故陳金樹所使用、附屬於系爭建物地下二樓編號為七十四號之平面停
    車為位（下稱系爭停車位），亦因拍定而移轉於原告。惟被告未經同意，竟無權
    占用該停車位迄今，為此爰依民法第七百六十七條之規定，訴請被告返還該停車
    位。並聲明：(一)被告應將系爭建物地下二樓之系爭停車為位返還原告；(二)訴訟費
    用由被告負擔等語。
二、被告則辯稱如下，並聲明：原告之訴駁回；訴訟費用由原告負擔等語。
  (一)原拍賣公告僅載明：『本件拍賣標的物據債權人稱地下二樓有一平面式停車位使
    用權，編號七十四號，是否確有停車位使用權，請投標人自行查明，如有爭議，
    以實體確定判決為準』，並未記載停車位最低拍賣價格，而執行法院亦未將系爭
    停車位點交原告，顯見拍賣標的物並不包括系爭停車位。
  (二)又被告居住於高雄市○○區○○路九號十五樓之三，與原告同屬『國家公園大亨
    大樓』之區分所有權人，而原告之前手即訴外人陳金樹已於八十八年一月十六日
    將系爭停車位之使用權移轉於訴外人洪淑琴，且洪淑琴亦於八十八年六月二十三
    日將停車位移轉於訴外人張來川，再由張來川移轉於被告，是被告應已取得系爭
    停車位之使用權。
  (三)另系爭停車位證明書備註欄第一點雖記載：『停車位應隨同主建物（房屋）一同
    轉讓，不能單獨出售』等語，惟其目的係避免停車位使用人將車位移轉於非系爭
    大樓之區分所有權人，若將之移轉於系爭大樓之其他區分所有權人，則不受限制
    。因系爭停車位之轉讓均已向國家公園大亨大樓管理委員會報備，依系爭停車位
    證明書備註欄第二點之記載，被告應已取得系爭停車位之使用權。
  (四)此外，依建物登記謄本之記載，系爭停車位屬國家公園大亨大樓之共同使用部分
    ，為區分所有權人所共有，縱原告所述為有理由，亦僅能請求將系爭停車位返還
    於國家公園大亨大樓全體區分所有權人，不得請求返還於原告，是本件原告請求
    將系爭停車位返還於己，於法無據。況停車位為國家公園大亨大樓約定專用部分
    ，係大樓區分所有權人依分管契約約定由某特定區分所有權人專用，若謂有買受
    停車位之區分所有權人之共同使用部分之應有部分，較未買車位者之共同使用部
    分之應有部分為多，該戶之應有部分即包含一個停車位，則已違反應有部分係抽
    象存在於全體共有物之法則，實質上已將停車位解釋為『專有部分』，而非『共
    有部分』；且若謂區分所有權人將停車位互為移轉時，須將多出來之應有部分辦
    理移轉登記，始生效力，亦已將停車位使用權之性質解釋為不動產物權之性質。
  (五)再者，原告主張有買受停車位之區分所有權人之共同使用部分之應有部分為十萬
    分之一九五，未買車位者為十萬分之一八五，若屬真實，則兩者應有部分僅相差
    十萬分之十。因原告係以新臺幣（下同）五十三萬元拍得共同使用部分之應有部
    分十萬分之一九五，十萬分之十則為二萬七千一百八十九元，而原告主張系爭停
    車位之價值為一百萬元，兩者價值相差甚鉅，顯見系爭停車位不在拍定之範圍內
    。
三、查本院八十九年度執字第二三七九一號強制執行程序中（債權人：高新商業銀行
    股份有限公司；債務人：陳金樹），原告於八十九年十二月二十日，以總價四百
    三十一萬二千元，拍定取得訴外人陳金樹所有系爭建物【含高雄市○○區○○
    段四七一地號土地，面積八三六○平方公尺，應有部分：萬分一九五；同右段
    一二三九建號建物，面積一四五點三三平方公尺，附屬建物陽臺十九點五二平方
    公尺，應有部分：全部；同右段一五五四建號共同使用部分建物，面積三三三
    八八點九八平方公尺，應有部分：萬分之一九五】，並於九十年一月十七日辦畢
    所有權移轉登記，而系爭建物屬國家公園大亨大樓等情，業據原告提出不動產權
    利移轉證書、土地及建物登記謄本、拍賣公告、登報證明為證，並經本院依職權
    調取前開執行案卷核閱屬實，復為所不爭執，堪信為真實。至原告主張：因停車
    位應隨同主建物一同轉讓予讓與人，不得單獨出售，故陳金樹所使用之系爭停車
    位，亦因拍定而移轉於原告等語，則為被告所否認，並以前揭情詞置辯。
四、公寓大廈管理條例（下稱公寓大廈條例）有無溯及既往？
    在時之效力上，『法律不溯及既往』是法律之基本原則，但此原則並非謂立法前
    已存在之事實均不受新法之拘束，須視法律有無特別規定。而公寓大廈條例於八
    十四年六月二十四經總統公布施行，於八十四年六月三十日生效，關於時之效力
    ，該條例第十八條第三項規定：『第一、二項所規定起造人應提列之公共基金，
    於本條例公布施行前，起造人已取得建造執照者，不適用之』；第四十三條規定
    ：『本條例施行前已取得建造執照之公寓大廈，應依本條例規定成立管理組織』
    、『前項公寓大廈得不受第七條各款不得為約定專用部分之限制』。準此而論，
    就該條文反面推論之，除公寓大廈條例第十八條第三項、第四十三條所規定之情
    事外，公寓大廈條例之其他規定，應有溯及既往之效力，是不論國家公園大亨大
    樓於何時興建，原則上均有公寓大廈條例之適用（第十八條第三項、第四十三條
    規定之情事除外），合先敘明。
五、國家公園大亨大樓停車位之性質？
  (一)按公寓大廈條例所稱之『專有部分』係指公寓大廈之全部或一部分，具有使用上
    之獨立性，且為區分所有之標的者；『共用部分』則指公寓大廈專有部分以外之
    其他部分及不屬專有之附屬建築物，而供共同使用者，公寓大廈條例第三條第三
    款、第四款分別定有明文。另公寓大廈區分所有建物之停車空間，依其登記方式
    可區分為共用性質（土地登記規則第八十一條）為專有性質（土地登記規則第八
    十條），是區別停車空間是否為共用性質、專有性質，自應以謄本或權狀產權登
    記之方式為標準。查本件國家公園大亨大樓之所有公共設施僅編列單一建號（即
    高雄市○○區○○段一二四二建號），由各區分所有權人按其應有部分比例保持
    共有，有建物登記謄本在卷可參，因該大樓之停車位屬公共設施之一部分，為兩
    造所不爭執，是依產權登記之方式而言，國家公園大亨大樓之停車位應屬共用性
    質而非專有性質甚明。
  (二)又『數人區分一建築物，而各有其一部者，該建築物及其附屬物之共有部分，推
    定為個所有人之共有』；『各區分所有權人按其共有之應有部分比例，對建築物
    之共用部分及其基地有使用收益之權。但另有約定者從其約定』，民法第七百九
    十九條前段、公寓大廈條例第九條第一項著有明文。是除另有約定外，區分所有
    建物之共用部分原則上係應由全體區分所有權人共同使用。但因公寓大廈條例第
    三條第五款、第七條之規定，已例外地明文准許公寓大廈部分共用部分得約定供
    特定區分所有權人使用，顯見此項『約定』應為公寓大廈條例第九條第一項所稱
    之『另有約定』，而該供特定區分所有權人使用之共用部分，即為『約定專用部
    分』。再者，依公寓大廈條例第四十五條第二項：『公寓大廈之起造人或建築業
    者，不得將共用部分，包含法定空地、法定防空避難設備及法定停車空間讓售於
    特定人或為區分所有權人以外之特定人設定專用使用權或為其他損害區分所有權
    人權益之行為』之規定，在停車空間約定專用權之限制上，公寓大廈條例僅對約
    定專用之人為設限，惟有區分所有權人始能取得約定專用權，區分所有權人以外
    之第三人，不能就區分所有建物之共用部分設定約定專用權。職此之故，公寓大
    廈之停車位若屬共用性質，僅得約定供特定區分所有權人專用。
  (三)此外，公寓大廈共用部分之供特定區分所有權人使用，須經約定，依目前實務及
    學界之見解，其成立方式有三：全體區分所有權人之同意成立分管契約（民法
    第八百十九條第二項）；規約（公寓大廈條例第二十三條）；讓售契約：區
    分建築物之原始出賣人（通常為建築商或起造人），於分批出售區分所有權時，
    以定型化契約約定特定區分所有權人對共用部分有專用權。查本件國家公園大亨
    大樓之原始出賣人為訴外人重豪建設開發有限公司（下稱重豪建設公司），且重
    豪建設公司與買受人所訂立之預定房屋買賣契約書第十條第一款規定：『地下室
    權屬：甲方（即買受人）同意地下室二樓、地下室三樓為共同使用面積，除汽車
    停車位供購買車位者專用外，其餘面積按本大樓住戶（不含店鋪）私有面積比例
    持分為公共設施隨同房屋一併出售為購買人所共有，供公共設施機車或腳踏車停
    車用』；而觀之該買賣契約之附圖，國家公園大亨大樓汽車停車位係位於該大樓
    地下室二樓、三樓等情，業經本院依職權向訴外人華斌建設開發有限公司（重豪
    建設公司委託該公司販售國家公園大亨大樓，故買賣契約書均由華斌建設開發有
    限公司保管）司函調該買賣契約書核閱屬實。準此，就買賣讓售契約而言，該
    買賣契約書既已規定地下室二樓及三樓之汽車停車位係供購買車位者專用，是依
    前開說明，購買汽車停車位之原始特定區分所有權人，就其購買之停車位空間，
    應有專用權。就全體區分所有權人之同意成立分管契約而言：共有物分管契約
    ，不以共有人明示之意思表示為限，共有人默示之意思表示，亦包括在內，惟所
    謂默示之意思表示，係指依共有人之舉動或其他情事，足以間接推知其效果意思
    者而言（最高法院八十七年度臺上字第一三五九號判決意旨參照）。因重豪建設
    公司出售停車位時，已限制承買人使用位置，而未購買車位之區分所有權人亦知
    其不得使用已被劃定為停車空間之位置，是國家公園大亨大樓之全體區分所有權
    人，於與重豪建設公司締約時，已知買受車位者得使用契約約定之車位，未買受
    車位則無車位使用權之情形，依前開說明，顯見全體區分所有權人應成立默示之
    分管契約，即購買車位者，其使用停車位，應已得全體區分所有權人之同意甚明
    。綜上，購買國家公園大亨大樓車位之區分所有權人，就其使用之停車位空間，
    應有專用之權利，而訴外人陳金樹，為系爭停車位之原始買受人，且購買車位時
    為國家公園大亨大樓之區分所有權人，有停車位證明書在卷可稽，並經本院依職
    權向國家公園大亨大樓管理委員會函查屬實，有該委員會九十一年二月二十二日
    國亨（九一）字第○○三號函在卷可稽，復為兩造所不爭執，堪信為真實，是陳
    金樹應已取得系爭停車位之專用權。
六、購買停車位之區分所有權人，將其停車位專用權轉讓予其他區分所有權人時，其
    法律效果如何？
  (一)停車位使用權得否為買賣之標的？
  　系爭停車位並無獨立之產權登記，屬國家公園大亨大樓之共用部分而非專有部分
    ，僅因訴外人陳金樹係國家公園大亨大樓之區分所有權人，並為該大樓共用部分
    之共有人，依預定房屋買賣契約之約定及全體區分所有權人之默示同意，故其對
    系爭停車位係取得使用權，業如前述。是系爭停車位之買賣，並非停車位所有權
    之買賣，而係陳金樹基於共用部分共有人之身分，以支付價金之方式，分管取得
    具有共用性質之系爭停車位使用權，在私法自治原則及所有權分化為權利客體之
    趨勢考量下，停車位使用權並非不得為獨立買賣之標的。另在共有物分管契約當
    事人均應為共有人之認知下，取得系爭停車位之主體自應為國家公園大亨大樓之
    區分所有權人。
  (二)停車位使用權是否須隨同『專有部分』與『共用部分之應有部分』之移轉而移轉
    ？
  　又『區分所有建物之共用部分，除法令另有規定外，應隨同各相關專有部分移轉
    』；『專有部分不得與其所屬建築物共用部分之應有部分及其基地所有權或地上
    權之應有部分分離而為移轉或設定負擔』，土地登記規則第九十四條、公寓大廈
    條例第四條第二項分別定有明文。準此，上開條文係區分所有權與公共設施利用
    權一體性之具體明文，是『專有部分』與『共用部分之應有部分』應一併移轉，
    固無疑問，惟因系爭停車位屬約定專用部分，本質為使用權，係隨分管契約變動
    而變動，變動結果，僅係共用部分『約定專用或分管』主體之變更，原則上，喪
    失系爭停車位之原分管主體，並不喪失其共用部分之應有部分，取得系爭停車位
    之新分管主體，亦不增加共用部分之應有部分，雖『專有部分』與『共用部分之
    應有部分』之變動連帶可能使受讓者繼受分管主體，但在受讓前，讓與者若將系
    爭停車位讓與其他區分所有權人，則因分管契約之變動，使讓與者喪失停車位之
    分管地位，此時受讓專有部分之人，雖同時亦受讓共用部分之應有部分，但並未
    取得停車位之使用權。從而，『專有部分』與『共用部分之應有部分』雖須一併
    移轉，但約定專用之停車位使用權，並不當然隨同移轉。是原告主張：停車位應
    隨同主建物一同轉讓予讓與人等語，應不可採。
  (三)分管契約之變動？
  查訴外人陳金樹於八十八年一月十六日將系爭停車位之使用權移轉於訴外人洪淑
    琴，而洪淑琴於八十八年六月二十三日將該停車位移轉於訴外人張來川，嗣於八
    十九年九月十五日，再由張來川將系爭停車位移轉於被告等情，業據被告提出地
    下室停車位證明書及車位買賣證明書為證。雖原告主張該買賣關係應屬虛偽，惟
    未舉證以實其說，爰審酌地下室停車位證明書備註欄第一款後項規定：『車位之
    轉讓需向管理委員會報備』，因該證明書每次轉讓行為均有受讓人及出讓人之蓋
    章，且經國家公園大亨大樓管理委員會蓋有登記證章，而該登記證章均與國家公
    園大亨大樓管理委員會回覆本院函文內之印章相符等情，本院認舉證之不利益應
    由原告負擔，即原告此部分之主張，應受不利之認定。
  又陳金樹、洪淑琴、張來川及被告均為國家公園大亨大樓區分所有權人，業經本
    院依職權向國家公園大亨大樓管理委員會函查屬實，有該委員會九十一年二月二
    十二日國亨（九一）字第○○三號函在卷可稽，是上開四人自可藉由分管契約之
    變動而取得系爭停車位使用權。因系爭停車位每次變動須向國家公園大亨大樓管
    理委員會報備，而國家公園大亨大樓汽車車位管理辦法第九條前段已明定：『汽
    車停車位屬私人使用權，有購買汽車停車位者方可使用』，顯見轉讓系爭停車位
    使用權後，若經國家公園大亨大樓管理委員會登錄，全體區分所有權人即認知系
    爭停車位之使用權當歸屬於購買者，未購買停車位或喪失系爭停車位之人，即不
    可使用系爭停車位，是陳金樹將系爭停車位轉讓於被告，在默示同意下，應已發
    生變更分管契約內容之效力。
  由於被告自八十九年九月十五日即國家公園大亨大樓管理委員會為停車位登記證
    章之日起，即依分管契約之變動，當然取得系爭停車位之使用權，雖原告於八十
    九年十二月二十日拍定取得系爭建物，惟因拍定之前，陳金樹已喪失系爭停車位
    之分管地位，是原告無法經由受讓『專有部分』與『共用部分之應有部分』之所
    有權，而一併取得系爭停車位使用權。又因本院八十九年度執字第二三七九一號
    強制執行事件之拍賣公告已載明：『本件拍賣標的物據債權人稱地下二樓有一平
    面式停車位使用權，編號七十四號，是否確有停車位使用權，請投標人自行查明
    ，如有爭議，以實體確定判決為準』，有該拍賣公告附卷足憑，顯見執行法院已
    充分告知原告須查明陳金樹有無系爭停車位之使用權，而查詢系爭停車位使用權
    之事實，並非難事，應屬可得而知之事實，故依司法院大法官會議第三四九號解
    釋意旨，原告應受該分管契約變動之拘束。從而，原告依民法七百六十七條之規
    定，訴請被告返還系爭停車位，洵屬無據，應予駁回。
七、就原告其餘主張，本院審酌如下：
  (一)原告聲請傳訊第一商業銀行設定抵押權之承辦人員，欲證明抵押權之效力是否及
    於系爭停車位。因系爭停車位並無產權登記，屬共用部分之約定專用部分，而該
    停車位使用權於強制執行聲請前，訴外人陳金樹已因分管契約變動而喪失使用權
    ，是縱系爭停車位使用權為從權利，亦因消滅而非抵押權效力所及。從而，原告
    此部分之主張，應不可採。
  (二)又前揭拍賣公告僅載明投標人應自行查明系爭停車位使用權之歸屬，且若有爭議
    ，應以實體判決為準等語，並未確定將系爭停車位列為拍賣標的物，是原告主張
    ：系爭停車位為拍賣標的物等語，亦不可採。
　(三)另各區分所有權人間本即得自行約定建築物之共用部分之使用收益方式及範圍，
    此由公寓管理條例第九條第一項規定意旨即可得知，而該條文復未對有約定專用
    部分之區分所有權人之應有部分多寡有所限制，倘某特定專用部分由特定區分所
    有權人專用，則該特定區分所有權人即得專用該特定專用部分，而不論其所持有
    之應有部分之多寡，是停車位若屬共用部分，且為約定專用部分，則區分所有權
    人取得停車位使用權，應與其共用部分應有部分之多寡無關。從而，原告主張：
    ，國家公園大亨大樓買受停車位之區分所有權人之共同使用部分之應有部分，較
    未買車位者之共同使用部分之應有部分為多，而伊取得共用部分應有部分比例與
    購買停車位之區分所有權人相同，顯見系爭停車位應歸其使用等語，洵屬無據。
八、結論：原告之訴為無理由，依民事訴訟法第七十八條，判決如主文。
中　　　華　　　民　　　國　　九十一　　年　　　七　　　月　　　八　　　日
                              臺灣高雄地方法院民事第一庭
~B法　　　官　方百正
右為正本係照原本作成。
如不服本判決，應於送達後廿日內，向本院提出上訴狀並表明上訴理由，如於本
判決宣示後送達前提起上訴者，應於判決送達後十日內補提上訴理由書（須附繕本）。
中　　　華　　　民　　　國　　九十一　　年　　　七　　　月　　　八　　　日
~B法院書記官　蔡雅萍
